【裁判字號】    92,上更(一),52
【裁判日期】    920312
【裁判案由】    毒品危害防制條例
【裁判全文】
臺灣高等法院刑事判決                  九十二年度上更(一)字第五二號
    上  訴  人
    即  被  告  甲○○
右上訴人，因違反毒品危害防制條例案件，不服臺灣板橋地方法院，八十八年度訴字
第一五七五號，中華民國八十九年五月二十五日第一審判決（起訴案號：臺灣板橋地
方法院檢察署八十八年偵字第四０六六號）提起上訴，經判決後，由最高法院發回更
審，本院判決如左：
    主      文
原判決撤銷。
甲○○無罪。
    理      由
一、公訴意旨略以：被告甲○○於民國（下同）七十四年間以觀光名義至美國後，即
    非法居留於美國紐約。甲○○明知一真實姓名年籍不詳之黃先生係從事於海洛因
    之買賣交易，仍基於幫助販賣海洛因之犯意，意圖營利，於八十三年十月十四日
    ，以美金二至三千元之報酬，為該黃先生前往向另位不詳年籍姓名之福州人拿取
    一包海洛因（淨重三五０公克）後，帶回予住於紐約皇后區之黃先生供其對外販
    賣海洛因之用，經警預先獲知情報，於該處埋伏，查獲甲○○將一包淨重三五０
    公克之海洛因帶回交付予該黃先生並當場逮獲甲○○。甲○○則於八十四年八月
    二十九日經美紐約東區地方法院判決因違反「分送及持有，意圖分送海洛英」罪
    名，諭知五十七個月之有期徒刑，經入監服刑，於八十七年十二月二日假釋出獄
    後，由美國移民局驅逐出境，而於八十七年十二月四日入境臺灣。因認被告有犯
    肅清煙毒條例第五條第一項，刑法第三十條第一項之幫助販賣毒品之罪嫌等語。
二、按犯罪事實，應依證據認定之，無證據不得推定其犯罪事實，刑事訴訟法第一百
    五十四條定有明文。又事實上認定，應憑證據，如未能發現相當證據，或證據不
    足以證明，自不能以推測或擬制之方法，以為裁判基礎，最高法院四十年台上字
    第八六號著有判例。再認定犯罪事實所憑之證據，雖不以直接證據為限，間接證
    據亦包括在內，然而無論直接或間接證據，其為訴訟上之證明須於通常一般人均
    不致有所懷疑，而得確信其為真實之程序，始得據為有罪之認定，倘其證明尚未
    達此一程度，而有合理之懷疑存在時，事實審法院復已就其心證上理由予以闡述
    ，明其如何無從為有罪之確信，因而為無罪之判決，尚不得任意指為違法，最
    高法院七十六年度台上字第四九八號亦著有判例。
三、訊據上訴人即被告甲○○堅不承有幫助販賣毒品之犯行，辯稱當時伊不知黃先生
    要伊去取之物為毒品，本件應是黃先生與美國警方共同設計誘捕，事後因語言不
    通才認罪云云，辯護人則以最高法院九十一年度台上字第七四九六號判決發回意
    旨已清楚指明，幫助犯必須以正犯著手實行特定之犯罪行為－在本案即為販賣毒
    品之行為為前提，幫助犯本身不具獨立性，故本案如無法認定「黃先生」有販賣
    毒品之行為，即不能逕行認定被告為幫助犯。又依美國紐約東區地方法院之判決
    ，亦未認定被告及黃先生分別有幫助販賣毒品及販賣毒品之行為，既未認定有販
    賣毒品之行為，鈞院如亦無法認定，自不能逕為被告有幫助販賣毒品罪行之認定
    。依八十三年間有效之肅清煙毒條例第十條第一項規定，持有毒品者，處二年以
    上五年以下有期徒刑，其最輕本刑僅為二年，此與刑法第七條之規定不符，是如
    鈞院僅認定被告持有海洛因，即無我國刑法及肅清煙毒條例之適用。甚且，依八
    十七年五月二十日條正公布之毒品危害防制條例第十一條第一項，持有第一級毒
    品海洛因，僅處三年以下有期徒刑、拘役或新台幣五萬元以下罰金，新舊法比較
    從新從輕之結果，應適用毒品危害防治條例，就更無我國刑法之適用等語為被告
    辯護。本件公訴人起訴被告有幫助販賣毒品之犯行，無非以被告之自白，並有美
    國法院之判決書暨美國司法院移民局最終行政驅逐命令可佐為論據。
四、經查被告甲○○於偵查中固坦承知打工認識之黃先生有賣海洛因，當天是黃先生
    要其向一福州人拿海洛因回來，伊把東西交給黃先生回到車上就被抓，尚未拿到
    報酬等情，惟訊以是受黃先生之託去拿海洛因回來給他，還是要賣給他？答稱是
    受託幫他拿海洛因回來給他云云（偵卷第三十四頁正反面），然依卷證資料既無
    所謂黃先生其人，亦無任何事證足以證明所謂黃先生者有販賣或意圖販賣而持有
    毒品之事實，依共犯即幫助犯之從屬性而言，自難憑此認定被告有依附於正犯之
    主觀犯意始能成立犯罪之幫助犯行，是被告此部分之自白就其行為事實，探求其
    主觀犯意，亦僅止於持有毒品之構成要件事實之合致性、違法性與有責性，此外
    無從據此自白逕以認定確有黃先生其人，進而推定黃先生有販賣毒品或意圖販賣
    之意圖。
五、次按被告之自白不得作為有罪判決之唯一證據，仍應調查其他必要之證據，以察
    其是否與事實相符，刑事訴訟法第一百五十六條第二項定有明文；又犯罪事實之
    證明，不論係直接證據或間接證據，須於一般人均不致有所懷疑而得確信其為真
    實之程度，始得據為有罪之認定，倘其證明尚未達於此程度而仍有合理懷疑存在
    時，本諸無罪推定之原則，自應為被告無罪之判決，故附加於自白之佐證，亦須
    達於無合理懷疑之程度，且非只增強自白之可信性為已足，仍須具備構成犯罪要
    件事實之獨立證據，亦即除自白外，仍應有足可證明犯罪之必要證據，因此，無
    被告自白之案件，固應調查必要之證據，即已有被告自白之案件，亦須調查其他
    必要之證據，以察其是否與事實相符。又美國採用認罪協商制度，被告就其所犯
    之罪與檢察官協商，協商合意後，檢察官將協商內容呈報法官，由法官參考協商
    內容作出科刑判決，認罪協商制度在未調查全部證據之情形下，即予判決，且部
    分無辜被告，因恐不接受協商條件，可能招致較重之刑罰，為避免風險而勉強接
    受協商之條件，故經由協商作成之判決，勢必難以期待其達到無所懷疑而得確信
    其為真實之程度。而被告為達某種目的依認罪協商所為之有罪供認，與我國刑事
    訴訟法規定之自白犯罪，性質上顯然並不相同，故協商後之認罪，不得據以認定
    係自白幫助販賣毒品之犯罪，並以其自白為唯一證據。從而被告於遣送回國後在
    偵查中之自白確持有毒品，並提示美國紐約東區地方法院判決書，就其中持有海
    洛因之罪名，並不爭執，堪以認定被告確有在美國持有海洛因毒品之事實。
六、原審據以論罪科刑固非無見，惟查檢察官原依肅清煙毒條例第五條第一項之販賣
    毒品起訴，然肅清煙毒條例於八十七年五月二十日經修正公布名稱為毒品危害防
    制條例及全文三六條，核被告所為應僅構成持有毒品海洛因已如上述，依修正前
    肅清煙毒條例第十條第一項規定，處有期徒刑二年以上，五年以下，而依修正後
    毒品危害防制條例第十一條第一項持有第一級毒品（海洛因），最重本刑為處三
    年以下有期徒刑之罪，則依刑法第七條規定，中華民國人民在中華民國領域外犯
    （第五、六條除外）最輕本刑為三年以上有期徒刑之罪，始適用刑法處罰，準此
    ，被告縱有如其自白之持有毒品海洛因之犯罪，依我國刑法規定，亦無從對之加
    以處罰。被告上訴意旨據此指摘原判決不當為有理由，應由本院將原判決撤銷，
    為被告無罪之諭知。
據上論結、應依刑事訴訟法第三百六十九條第一項前段、第三百六十四條、第三百零
一條第一項判決如主文。
本案經檢察官張啟彬到庭執行職務。
中      華      民      國    九十二    年      三      月     十二     日
                              臺灣高等法院刑事第十九庭
                                  審判長法  官  許  國  宏
                                        法  官  林  勤  純
                                        法  官  洪  光  燦
右正本證明與原本無異。
檢察官如不服本判決應於收受送達後十日內向本院提出上訴書狀，其未敘述上訴之理
由者並得於提起上訴後十日內向本院補提理由書（均須按他造當事人之人數附繕本）
。
                                        書記官  陳  玉  嬋
中      華      民      國    九十二    年      三      月     十三     日


司法院資訊處製作；財團法人民間司法改革基金會備份。
